【裁判字號】    98,台上,2244
【裁判日期】    980423
【裁判案由】    違反毒品危害防制條例
【裁判全文】
最高法院刑事判決            九十八年度台上字第二二四四號
上  訴  人  甲○○
                    3樓（另案在台灣泰源技能訓練所執行）
選任辯護人  郭承昌律師
上  訴  人  乙○○
選任辯護人  游開雄律師
            吳保任律師
上列上訴人等因違反毒品危害防制條例案件，不服台灣高等法院
中華民國九十八年一月六日第二審判決（九十七年度上訴字第四
一六六號，起訴案號：台灣台北地方法院檢察署九十六年度偵緝
字第一００九、一五三七號），提起上訴，本院判決如下：
    主  文
上訴駁回。
    理  由
按刑事訴訟法第三百七十七條規定，上訴於第三審法院，非以判
決違背法令為理由，不得為之。是提起第三審上訴，應以原判決
違背法令為理由，係屬法定要件。如果上訴理由書狀並未依據卷
內訴訟資料，具體指摘原判決不適用何種法則或如何適用不當，
或所指摘原判決違法情事，顯與法律規定得為第三審上訴理由之
違法情形，不相適合時，均應認其上訴為違背法律上之程式，予
以駁回。本件上訴人甲○○上訴意旨略稱：(一)、原審雖未採用證
人何坤林之警詢筆錄，作為認定甲○○犯罪之證據，但偵訊筆錄
實為警詢筆錄之延續，原判決仍採用何坤林之偵查中陳述，作為
認定甲○○犯罪之主要依據，罔顧第一審法院另案勘驗何坤林警
詢筆錄，顯示警員不正取供之情，否准甲○○所為勘驗該警詢錄
音帶之聲請，已有證據調查職責未盡之違失，且竟以該警詢不具
證據能力為由，認無勘驗必要，無異將證據能力與勘驗必要之不
同範疇相混淆，實有「判決不載理由或所載理由矛盾」之違誤。
(二)、勸人戒毒，與將毒品販售予人，乃屬極端相反之二事，販毒
者為牟利，斷無勸人戒毒之理，其實甲○○非但不曾販售或轉讓
毒品給何坤林，反而勸告何坤林戒毒，有其戒毒之中心診所病歷
資料，足證甲○○所言不虛，原審不予詳加調查，逕以二者無絕
對關係為由，遽行認定甲○○犯罪，亦有證據調查未盡及判決理
由矛盾之違法。(三)、系爭電話監聽譯文中，縱然載有關於鍾、何
二人間言及毒品數量、送貨地點之事，無非甲○○為「敷衍了事
或神志不清或其他情事」之對話，實無法憑以證明已經達成買賣
之合意，更難認符合販賣營利之要件，原判決竟遽為雙方合意，
甲○○並有營利意圖之認定，卻未見有任何營利方面之論述，同
有判決不載理由或所載理由矛盾之違誤云云。另上訴人乙○○上
訴意旨略為：(一)、本案緣起，肇因於警方監聽案外人曹○恭與何
坤林之電話，然曹○恭僅係施用第二級毒品安非他命，非屬最輕
本刑三年以上有期徒刑之重罪，且遍查全卷，未見有警方在結束
監聽之後，通知受監聽人之書面資料，可見檢察官係違法簽核通
訊監察書，警員亦不依法行事，該監聽資料應無證據能力，原審
仍予採用，顯違證據法則。(二)、乙○○之警詢筆錄，祇有人別詢
問部分有錄音，其餘均付闕如，既經第一審勘驗明確，足見違反
應全程錄音之規定，原審認定仍有證據能力，亦非適法。(三)、警
方並未查出乙○○有任何毒品，所搜獲者僅有吸食器、斜口杓及
磅秤，實不足憑為認定其販賣毒品；系爭電話監聽譯文中所言之
「弄」，何坤林證言中所謂之「調」，均指施用毒品人之間相互
借調毒品之情形，乃朋友間幫忙調貨或託買，既無證據可證已經
完成，充其量僅屬轉讓未遂階段，原判決竟認定係達成買賣之合
意，非但違背經驗法則，而且不符卷證資料，尤以係在乙○○最
後陳述之際，始告知涉有違反藥事法之非法轉讓禁藥罪名，妨礙
乙○○之訴訟防禦權，所踐行之訴訟程序，並不合法。(四)、原判
決理由內說明「轉讓禁藥即第二級毒品安非他命及販賣第二級毒
品安非他命前後持有第二級毒品之低度行為，分別為轉讓禁藥即
第二級毒品、販賣第二級毒品之高度行為所吸收」，而其事實欄
內則無關於持有安非他命之記載；又事實欄僅就民國九十五年六
月十八日二十一時十三分許之毒品交易電話通聯予以記載，理由
欄內卻另就同日時二十四分許之電話通聯情形，併加敘述；且關
於交付毒品之約定，基本事實既無不同，卻有認定係販賣行為，
亦有認定屬轉讓行為者，漫無標準，皆有認定事實與理由說明不
相適合之判決矛盾違法情形存在云云。惟查：(一)、證據之取捨、
證明力之判斷及事實之認定，俱屬事實審法院自由判斷之職權，
此項職權之行使，倘不違背客觀存在之經驗法則或論理法則，即
無違法可言，此觀刑事訴訟法第一百五十五條第一項規定甚明，
自無許當事人任憑己意，異持評價，予以指摘，資為適法上訴第
三審之理由。又供述證據雖先後不一，或稍有歧異，審理事實之
法院並非不能依其調查所得之其他證據，予以綜合判斷，定其取
捨，非謂一有不符，即全部均無可採納。本件原判決關於甲○○
轉讓安非他命部分，主要係依憑甲○○與何坤林各持用之行動電
話，經監聽得以暗語「硬的」作為轉讓標的，約定數量、時間之
監聽錄音（譯文）；何坤林供稱「硬的」係指安非他命，「三個
」為三公克之證言；關於甲○○販賣海洛因部分，主要係依憑甲
○○、何坤林電話遭監聽得以暗語約定買賣數量、金額、地點及
商議轉手差價利益之監聽錄音（譯文）；何坤林指明所成交者為
四分之一克海洛因之證詞；關於乙○○販賣安非他命部分，主要
係依憑乙○○與何坤林各持用之行動電話，經監聽得約定交易毒
品重量、金額、時間（或地點）之監聽譯文；何坤林供明暗語中
之「個」，即是克，「張」指千元鈔，「拿」或「弄」，均謂買
賣之證語；關於乙○○轉讓安非他命部分，主要係依憑乙○○、
何坤林電話遭監聽得以暗語約定毒品數量之監聽錄音（譯文）；
乙○○、何坤林一致直承係關於安非他命之通話之供詞，（甲○
○部分尚有其持用之行動電話一支扣案）等證據資料，乃認定甲
○○、乙○○分別有原判決事實欄所載之犯行。因而維持第一審
關於甲○○販賣第一級毒品未遂（累犯）罪刑（處有期徒刑十五
年二月）；乙○○販賣第二級毒品未遂（累犯）二罪刑（各處有
期徒刑三年八月）之判決，駁回上訴人等就此部分之第二審上訴
；另將第一審關於其等轉讓第二級毒品及定執行刑部分均撤銷，
改判論處上訴人等各明知為禁藥而轉讓未遂（累犯）罪刑（皆處
有期徒刑十月，減為有期徒刑五月）。對於上訴人等咸僅承認確
曾與何坤林通聯電話，而矢口否認犯重罪，甲○○所為伊係服用
戒毒藥物，神志不清，或純為敷衍何坤林，始相對話，伊甚且勸
告何坤林找醫生戒毒，豈會販售、轉讓毒品給何坤林，何坤林係
因伊欠債未償，生怨誣指；乙○○所為伊遭查扣之吸食器、斜口
杓及電子磅秤，皆不足證明供販賣或轉讓毒品用，電話中，何坤
林係向伊詢問有無安非他命，要求幫忙尋覓貨源，尋得後，何坤
林即逕與上游交易，與伊無關，何坤林係因懷疑伊暗槓六合彩賭
金而挾怨報復各云云之辯解，如何同為畏罪飾卸之詞，而何坤林
嗣後翻供，改稱純屬施用毒品人間之「調貨」使用，無非附和迴
護之語，均無可採，亦據卷內各訴訟資料詳加指駁、說明。復敘
明因何坤林涉犯販賣第二級毒品罪嫌，屬最輕本刑五年以上有期
徒刑之罪名，檢察官就其持用之行動電話核發通訊監察書，要與
行為時通訊保障及監察法第五條規定相合，縱然其上記載有欠周
延或罪嫌認定過廣，衡諸人權保障與公共利益之均衡維護，依刑
事訴訟法第一百五十八條之四規定，所取得之監聽錄音紀錄，仍
應有證據能力（至警員未於結束監聽後，依規定通知受監察對象
，無非警員如何負行政責任問題，不影響其先前依法完成取得監
聽錄音之法效，況該受監聽對象為何坤林，並非乙○○所得置喙
）。另指明因查無確證足證毒品已經交付何坤林，乃依罪疑唯輕
原則，就已有價金約定部分，認定為販賣未遂，就無價金約定部
分，認定屬轉讓未遂（就上訴人等其餘被訴部分，則認不能證明
犯罪，而不另諭知無罪）；其中販賣部分，按諸政府查緝甚嚴，
毒品難有公定價格，常受買賣雙方關係深淺、當時資力、需求程
度、行情認知等因素，異其標準，又可任意分裝、增減份量，販
售者自價差或量差中牟利方式雖異，其意在營利則一。所為之事
實認定及得心證理由，俱有卷內各證據資料可稽，自形式上觀察
，並未違背經驗法則或論理法則，其法律適用，經核於法亦無不
合。(二)、刑事訴訟法第三百七十九條第十款所稱應於審判期日調
查之證據，係指與待證事實有重要關係，客觀上認有調查之必要
性，為認定事實、適用法律之基礎者而言。如事實業臻明確，自
毋庸為無益之調查，亦無違法可言。又警詢筆錄與偵訊筆錄乃各
自獨立之證據資料，雖有先後相承關係，但實施訴訟程序之人員
既非相同，附隨之外在環境或條件亦非一致，自應就各該程序進
行之具體情狀，審酌其證據能力之有無。原判決理由壹－一－(三)
內，已載明何坤林之警詢供詞，屬審判外之陳述，因與其在歷審
中所供內容不符，該先前之陳述查無具有較可信之特別情況，亦
非證明本件犯罪事實存否所必要，乃依刑事訴訟法第一百五十九
條之二規定，認其無證據能力；而何坤林在偵查中，向檢察官所
為之供述，就筆錄形式觀察，並無任何顯然不可信之情況，依同
法第一百五十九條之一第二項規定，自得為證據，其既在審理中
到庭，具結作證，進行交互詰問，亦足以保障甲○○之訴訟防禦
權，所請勘驗非適格證據之上揭警詢筆錄，即無必要。理由壹－
二－(二)－４內，說明何坤林在審理中供證：「（看診期間）若是
我有毒品的話，就沒有服藥，若有服藥，就沒有服毒品」等語，
可見縱有戒毒，仍因意志不堅而無成效，何坤林、甲○○且一致
直認在遭查獲前，均尚有施用毒品行為，是甲○○所謂勸告何坤
林戒毒一節，縱然屬實，並不能憑為有利之認定，從而，所請調
取何坤林之戒毒病歷資料，亦無必要。上訴人等置原判決已明白
論斷之事項於不顧，就原審採證認事職權之適法行使，任意指摘
其違背經驗法則、判決不載理由或矛盾及未盡證據調查職責，殊
難認為適法之第三審上訴理由。又原審並未採用乙○○之警詢筆
錄作為認定犯罪之依據，乙○○上訴意旨指其此部分採證違背證
據法則，核屬誤會。而關於乙○○之行為，涉犯違反藥事法罪嫌
乙節，實於原審審判程序進行之初，即由審判長踐行告知義務時
，曉諭「本件轉讓第二級毒品部分，可能變更為藥事法之罪名，
請一併答辯」，甲○○之辯護人郭承昌律師即因此於辯論程序中
，辯稱：「被告甲○○並無交付二級毒品的犯行，所以沒有藥事
法的罪名」，乙○○之辯護人游開雄、吳保任律師當庭提出之答
辯狀，同就「轉讓禁藥」一節，有所著墨，有該審判筆錄及答辯
狀在案可稽，乙○○上訴意旨竟謂原審所行罪名告知義務程序不
合規定，顯非確實依據卷內訴訟資料而為指摘。至其餘上訴意旨
所指，無非行文簡略，對於判決本旨不生任何影響，參照刑事訴
訟法第三百八十條規定意旨，尚無資為合法上訴第三審理由之餘
地。依上說明，應認本件上訴為不合法，均予以駁回。
據上論結，應依刑事訴訟法第三百九十五條前段，判決如主文。
中    華    民    國  九十八  年    四    月  二十三  日
                      最高法院刑事第十庭
                          審判長法官  花  滿  堂
                                法官  黃  正  興
                                法官  陳  東  誥
                                法官  林  錦  芳
                                法官  洪  昌  宏
      本件正本證明與原本無異
                                      書  記  官
中    華    民    國  九十八  年    四    月  二十七  日
                                                      Ｑ


司法院資訊處製作；財團法人民間司法改革基金會備份。
